---
title: "Mortalidad Por Causas"
author: "Juan José Vidal"
date: "`r format(Sys.Date(),'%d %B, %Y')`"
output: pdf_document
geometry: margin=3cm
---

```{r, eval=FALSE, include=FALSE}
#Ejecutar para instalar los paquetes requeridos
install.packages("demography","graphics","mgcv","knitr","spatstat","cluster")
#Para utilizar el paquete xlsx se debe tener instalado java, y en el caso de Windows, se requerirá java de 64 bits, no el que aparece inicialmente en la página oficial.
#Para Mac -> https://www.java.com/es/download/
#Para Windows(seleccionar el de 64 bits) -> https://www.java.com/es/download/manual.jsp

#En caso de usar una codificación diferente a UTF-8, reabrir el archivo con la codificación UTF-8 para visualizar correctamente los caracteres.
```


```{r, message=FALSE, warning=FALSE, include=FALSE}
require("demography")#Modelos de Lee-Carter
require("graphics")#Ayudante de gráficos
require("mgcv")
require("knitr") #Complemento para crear pdf, tablas bonitas
require("spatstat") # "im" function
require("cluster") #Clustering
require("mclust")
require("fpc")
require("ggplot2") #Ploteos avanzados
require("reshape2")
require("som") #Self organized maps
require("xtable") #Pasar tablas a latex
```


#Extracción de los datos.
```{r}
mort.caus <- read.table("mortcaushist.csv",sep=";",header=TRUE)
superv.larg<-  read.table("supervivientes.csv",sep=";",header=TRUE)

#Hostóricos de España con las edades por año
sup.spa <- read.table("suphistspa.csv",sep=";",header=TRUE)
defu.spa <- read.table("morthistspa.csv",sep=";",header=TRUE)

```

Extraemos los datos en matrices por separado, creando la lista de matrices $D$, que alberga en la primera matriz los fallecidos totales y en las siguientes los fallecidos para cada uno de los grupos causales en intervalos de 5 años de edad.


```{r, message=FALSE, warning=FALSE, include=FALSE}
nany <- 28 #numero años en los datos
nint <- 21 #Número de subintervalos
ncaus <- 17 #Número de causas en los datos
D <- list()
i <- 1
for(i in 1:ncaus){
  for(j in 2:8){
    a <- 2*i+(i-1)*(nint-1)
    b <- 2*i+i*(nint-1)
    c <- 2+(nint-1)
     D[[i]] <- mort.caus[a:b,2:(nany+1)]
     colnames(D[[i]]) <- colnames(mort.caus)[-1]
     rownames(D[[i]]) <- mort.caus[2:c,1]
     D[[i]] <- rev(D[[i]])
  }
}

names(D) <- c(paste("D",1:17,sep = ""))
D.total <- Reduce("+",D)


sup <- rev(superv.larg[,-1])
sup[2,] <- sup[3,] - sup[1,] #Separamos los menores de 1 y entre 1 y 4
sup[26,] <- sum(sup[22:25,],na.rm = TRUE)  #juntamos los mayores de 95
sup <- sup[c(-3,-22:-25),] #Eliminamos las columnas que sobran
rownames(sup) <- rownames(D[[1]])
colnames(sup) <- colnames(D[[1]])


```

#Evolución de la población
Dibujamos la evolución de la población española.

```{r}

plot(x=c(0,1,seq(5,95,by=5)),y=sup[,nany],xlab = "Edad",ylab = "Población")
for(i in 1:(nany-1)){
  lines(c(0,1,seq(5,95,by=5)),sup[,i],col=i)
  }

```


#Evolución de la mortalidad
Dibujamos la evolución de la mortalidad total.

```{r}

plot(x=c(0,1,seq(5,95,by=5)),y=log(D.total[,nany]),xlab = "Edad",ylab = "log(Defunciones)")
for(i in 1:(nany-1)){
  lines(c(0,1,seq(5,95,by=5)),log(D.total[,i]),col=i)
  }

```

#Probabilidades de cada causa

Creamos la lista $T$ de probabilidades de cada causa suponiendo que ya ha fallecido.
$$
T_i^j=P(\text{Fallecer de causa j a la edad i | Ha fallecido})
$$

```{r}

T <- D #Sólo por generarla
for (k in 1:ncaus){
  for (i in 1:nint){
  for (j in 1:nany){
    T[[k]][i,j] <- D[[k]][i,j]/D.total[i,j]
  }
  }
}
```

Observamos que se ha realizado correctamente ya que la suma de todas las probabilidades de cada elemento da 1.

```{r}
c <- Reduce("+",T)

```

```{r}
#Creamos la matriz con los fallecimientos totales para cada año y para cada causa
def.caus.tot <- matrix(0,ncaus,nany)
for (j in 1:nany){
for(i in 1:ncaus){
  def.caus.tot[i,j] <- sum(D[[i]][,j])
}
}
colnames(def.caus.tot) <- colnames(D[[1]])

identical(sum(D.total),sum(def.caus.tot[,]))#Se ha realizado correctamente


dotchart(rev(def.caus.tot[,"X2014"]),labels=c(17:1), main="Distribución de defunciones por causas - 2014")



Lista.causas <- matrix("a",ncaus,2)
colnames(Lista.causas) = c("Número","Nombre completo")
for(i in 1:ncaus){
  Lista.causas[i,1] <- paste("Grupo causal",i)
  Lista.causas[i,2] <- as.character(mort.caus[(22*(i-1)+1),1])
}

kable(Lista.causas, caption="Grupos causales",
      colnames = c("Número","Nombre completo"),
      align=c("c","l")
      )

xtable(Lista.causas)

par(mfrow=c(2,2))
for(i in 1:ncaus){
 plot(c(1987:2014),def.caus.tot[i,],main=paste("Grupo causal",i),xlab="Años",ylab="Nº defunciones")
}


```

#Agrupación por correlaciones

```{r}

par(mfrow=c(1,1))
cor.def <- cor(t(def.caus.tot))
x <- as.character(c(1:17))
toString(x,width = 17)
rownames(cor.def) <- as.character(c(1:17))
colnames(cor.def) <- as.character(c(1:17))

plot(im(cor.def[nrow(cor.def):1,]), main="Correlation Matrix Map")

```

```{r, eval=FALSE, include=FALSE}

qplot(x=Var1,y=Var2,data=melt(cor(t(def.caus.tot),use="p")),xlab="",ylab="",fill=value,geom='tile') +
  scale_fill_gradient2(limits=c(-1,1)) +
  coord_fixed() +
  scale_x_discrete(limits=c(1:17)) +
  scale_y_discrete(limits=c(1:17)) +
  theme(axis.text.x = element_text(angle = 45, hjust = 1)) +
  theme(axis.text.y = element_text(angle = 45, hjust = 1)) +
  ggtitle("Matriz de correlaciones") +
  theme(plot.title = element_text(hjust = 0.5))

```

Como queremos agruparlos por correlaciones, comenzamos con la visualización de las distancias a partir de clústering jerárquico.

```{r}
#Cogemos 4 tipos de disimilaridades
diss1 = 1 - cor.def
diss2 = (1 - cor.def)/2
diss3 = 1 - abs(cor.def)
diss4 = sqrt(1 - cor.def)

dist1 <- as.dist(diss1)
dist2 <- as.dist(diss2)
dist3 <- as.dist(diss3)
dist4 <- as.dist(diss4)

par(mfrow=c(1,1))

plot(hclust(dist1,method="single"),main="Dendograma con d = 1 - Corr",axes = FALSE,ylab =NULL,hang=0.3,sub="",xlab="Método Single")
plot(hclust(dist1,method="complete"),main="Dendograma con d = 1 - Corr",axes = FALSE,ylab =NULL,hang=0.3,sub="",xlab="Método Complete")
plot(hclust(dist1,method="ward.D"),main="Dendograma con d = 1 - Corr",axes = FALSE,ylab =NULL,hang=0.2,sub="",xlab="Método Ward")


```

```{r}
caus.km3<-kmeans(def.caus.tot,3)
caus.km4<-kmeans(def.caus.tot,4)
caus.km5<-kmeans(def.caus.tot,5)

```


```{r}
pam.3 <- pam(dist1,k=3,diss=TRUE)
pam.4 <- pam(dist1,k=4,diss=TRUE)
pam.5 <- pam(dist1,k=5,diss=TRUE)
pam.6 <- pam(dist1,k=6,diss=TRUE)


clusplot(pam.3, color=TRUE, shade=TRUE, labels=2, lines=0,main="3 clústers")
clusplot(pam.4, color=TRUE, shade=TRUE, labels=2, lines=0,main="4 clústers")
clusplot(pam.5, color=TRUE, shade=TRUE, labels=2, lines=0,main="5 clústers")

stats3 <- cluster.stats(dist1, pam.3$cluster)
stats4 <- cluster.stats(dist1, pam.4$cluster)

stats3$clus.avg.silwidths
stats4$clus.avg.silwidths

```
Para visualizar correctamente, realizaremos un escalado multidimensional y un SOM(Self Organized Map)
```{r}
fit <- cmdscale(dist1,eig=TRUE, k=2) #Se puede realizar con cualquier otra disimilaridad
x <- fit$points[,1]
y <- fit$points[,2]
plot(x, y, xlab="", ylab="",
     main="Escalado Multidimensional", type="n")
text(x, y, labels = c(1:ncaus), cex=.7)



mort.som<-som(def.caus.tot,6,6,rlen=1000)
xmx<-jitter(mort.som$visual$x,factor=3)
xmy<-jitter(mort.som$visual$y,factor=3)
par(mfrow=c(1,1),pty="s")
plot(xmx,xmy,type="n",pch=16,xlab="x",
     ylab="y",main="SOM Map",
     xlim=c(-0.5,6),ylim=c(-0.5,6))
text(xmx,xmy,c(1:17))

```

#Cálculo de probabilidades
Ahora crearemos la lista de probabilidades de cada uno de los grupos causales de muerte(matriz $Q$).

$$
Q_i^j=P(\text{Fallecer de causa j a la edad i | No ha fallecido})
$$

```{r}

Q <- T #Sólo por generarla
for (k in 1:ncaus){
  for (i in 1:nint){
  for (j in 1:nany){
    Q[[k]][i,j] <- D[[k]][i,j]/sup[i,j]
  }
  }
  }
Q.total <- Reduce("+",Q)

plot(x=c(0,1,seq(5,95,by=5)),y=log(Q.total[,nany]),xlab = "Edad",ylab = "log(Prob. Fallecimiento)")
for(i in 1:(nany-1)){
  lines(c(0,1,seq(5,95,by=5)),log(Q.total[,i]),col=i)
  }
```

#Evolución probabilidades de fallecimiento
Dibujemos las probabilidades de muerte según su evolución en los años para el grupo de edades de 60 a 65:

```{r}
par(mfrow=c(2,2))
for(i in 2:ncaus){ 
  plot(x=c(1987:2014),y=as.vector(Q[[i]][14,]),main = paste("Grupo causal", i-1,"/60 a 64 años"),xlab = "Año",ylab ="Probabilidades")
  }
```

#Evolución según la causa
Dibujemos ahora el logaritmo de las probabilidades de fallecimiento para cada una de las causas con los datos de 2014.

```{r}
par(mfrow=c(2,3))
for(i in 1:ncaus) {
  plot(x=c(0,1,seq(5,95,by = 5)),y=log(Q[[i]][,nany]),ylim=c(-15,-2),main = paste("Grupo causal", i,"(2014)"),xlab = "Edad",ylab = "log(Probabilidades)")
  }

```



#Unimos las causas más relacionadas

```{r}
nclust <- 4
D.clust <- list()
D.clust[[1]] <- Reduce("+",D[1])
D.clust[[2]] <- Reduce("+",D[c(2,3,4,5,6,8,9,10,11,12)])
D.clust[[3]] <- Reduce("+",D[c(7,14,15,17)])
D.clust[[4]] <- Reduce("+",D[c(13,16)])

Q.clust <- D.clust
for (k in 1:nclust){
  for (i in 1:nint){
  for (j in 1:nany){
    Q.clust[[k]][i,j] <- D.clust[[k]][i,j]/sup[i,j]
  }
  }
}


labclust <- c(1:4)
for(i in 1:4){ labclust[i] <- paste("Clúster",i)}
#dotchart(D.total.clust,labels=labclust, main="Distribución de defunciones de los clústers - 2014")

Q.total.2 <- Reduce("+",Q.clust)
identical(Q.total,Q.total.2)#Aunque da falso, es por codificación
identical(sum(Q.total),sum(Q.total.2))#Sí que suman lo mismo
#Fijarse que estos dos números son iguales pero el identical nos lo devuelve como falso
Q.total[nint,"X2013"]==Q.total.2[nint,"X2013"]

par(mfrow=c(1,1))
for (i in 1:nclust){
  plot(x=c(0,1,seq(5,95,by =5)),
       y=log(Q.clust[[i]][,nany]),
       main=paste("Cluster",i),
       ylab="log(Probabilidades)",
       xlab="Edad")
}
```


#Lee-Carter - Introducción de datos

```{r}

#ages=c(0.5,1.5,seq(7.5,97.5,5) 
demog.total<-demogdata(Q.total, sup,ages=c(0,1,seq(5,95,5)), 
                   years=c(1987:2014), 
                   type="mortality", name="Total", label="España")

demog.total.suave <- smooth.demogdata(demog.total)
plot(demog.total,year=2008)
lines(demog.total.suave,year=2008,col="red")
plot.demogdata(demog.total,plot.type="time") #each age is shown as a separate time series in a time plot

tablamort <- lifetable(demog.total,type="period",years=2008,max.age=90)



plot.demogdata(demog.total,plot.type="function")

lines(mean(demog.total.suave),lwd=2,col=2)

lines(median(demog.total.suave),lwd=2,col=2)


```

#Lee-Carter - Parámetros

```{r}

lc.model<- lca(demog.total,interpolate = TRUE)
fc.total <- forecast.lca(lc.model,50,jumpchoice="fit",se = "innovdrift")

plot(fc.total)

plot(residuals(lc.model))
plot(residuals(lc.model),type = "filled.contour")#Alternativo
plot(fitted(lc.model))

```


#Lee-Carter - Simulaciones

```{r}


lc.model.total<- lca(demog.total.suave,interpolate = TRUE)
fc.total <- forecast.lca(lc.model.total,50,jumpchoice="fit",se = "innovdrift")


```


#Francia
```{r}

str(fr.mort)

france.fit <- fdm(fr.mort,year=2000:2006, order = 2)
france.fcast <- forecast(france.fit, 50)
plot(france.fcast)
models(france.fcast)

```

#Española total
```{r}

defu.spa <- rev(defu.spa)
rownames(defu.spa) <- defu.spa[,43]
defu.spa <- defu.spa[,c(-1,-43)]


sup.spa <- rev(sup.spa)
rownames(sup.spa) <- sup.spa[,43]
sup.spa <- sup.spa[,c(-1,-43)]
colnames(sup.spa) <- colnames(defu.spa)


q.tot.hist <- defu.spa/sup.spa

demog.spain<-demogdata(q.tot.hist, sup.spa,ages=c(0:100), 
                   years=c(1975:2015), 
                   type="mortality", name="Total", label="Spain 1975-2015")

demog.spain.smooth <- smooth.demogdata(demog.spain)

spa.fit <- fdm(demog.spain.smooth, order = 2)
plot(demog.spain.smooth)
spa.fcast <- forecast(spa.fit, 40)
plot(spa.fcast)



```

#Tasas de variación

```{r}
#Tasas de orden 1
tasas.1 <- Q


  for(k in 1:ncaus){
    for (i in 1:nint){
      for (j in 2:nany){
        
  tasas.1[[k]][i,j] <- (Q[[k]][i,j]-Q[[k]][i,j-1])/Q[[k]][i,j-1]

    }
    }
  }
 for(k in 1:ncaus){
  tasas.1[[k]] <- tasas.1[[k]][,-1]
 }

#Tasas de orden 2
tasas.2 <- Q


  for(k in 1:ncaus){
    for (i in 1:nint){
      for (j in 3:nany){
        
  tasas.2[[k]][i,j] <- (Q[[k]][i,j]-Q[[k]][i,j-2])/Q[[k]][i,j-2]

    }
    }
  }
 for(k in 1:ncaus){
  tasas.2[[k]] <- tasas.1[[k]][,c(-1,-2)]
 }
```


#Modelización de las causas(clústers)

```{r}
#Clúster1
demog.clust1<-demogdata(Q.clust[[1]], sup,ages=c(0,1,seq(5,95,5)), 
                   years=c(1987:2014), 
                   type="mortality", name="Cluster 1", label="España")
demog.clust1.suave <- smooth.demogdata(demog.clust1)
plot.demogdata(demog.clust1,plot.type="time") #each age is shown as a separate time series in a time plot


#Clúster2
demog.clust2<-demogdata(Q.clust[[2]], sup,ages=c(0,1,seq(5,95,5)), 
                   years=c(1987:2014), 
                   type="mortality", name="Cluster 2", label="España")
demog.clust2.suave <- smooth.demogdata(demog.clust2)
plot.demogdata(demog.clust2,plot.type="density") #each age is shown as a separate time series in a time plot



#Clúster3
demog.clust3<-demogdata(Q.clust[[3]], sup,ages=c(0,1,seq(5,95,5)), 
                   years=c(1987:2014), 
                   type="mortality", name="Cluster 3", label="España")
demog.clust3.suave <- smooth.demogdata(demog.clust3)
plot.demogdata(demog.clust3,plot.type="time") #each age is shown as a separate time series in a time plot


#Clúster4
demog.clust4<-demogdata(Q.clust[[4]], sup,ages=c(0,1,seq(5,95,5)), 
                   years=c(1987:2014), 
                   type="mortality", name="Cluster 4", label="España")
demog.clust4.suave <- smooth.demogdata(demog.clust4)
plot.demogdata(demog.clust4,plot.type="time") #each age is shown as a separate time series in a time plot

par(mfrow=c(2,2))
plot.demogdata(demog.clust1,plot.type="function",ylim=c(-14,-2),main = "Cluster 1 (1987-2014)")
plot.demogdata(demog.clust2,plot.type="function",ylim=c(-14,-2),main = "Cluster 2 (1987-2014)")
plot.demogdata(demog.clust3,plot.type="function",ylim=c(-14,-2),main = "Cluster 3 (1987-2014)")
plot.demogdata(demog.clust4,plot.type="function",ylim=c(-14,-2),main = "Cluster 4 (1987-2014)")

par(mfrow=c(2,2))
plot.demogdata(demog.clust1,plot.type="time",ylim=c(-14,-2),main = "Cluster 1 (1987-2014)")
plot.demogdata(demog.clust2,plot.type="time",ylim=c(-14,-2),main = "Cluster 2 (1987-2014)")
plot.demogdata(demog.clust3,plot.type="time",ylim=c(-14,-2),main = "Cluster 3 (1987-2014)")
plot.demogdata(demog.clust4,plot.type="time",ylim=c(-14,-2),main = "Cluster 4 (1987-2014)")

par(mfrow=c(1,1))
lc.model.clust1<- lca(demog.clust1.suave,interpolate = TRUE)
fc.clust1 <- forecast.lca(lc.model.clust1,50,jumpchoice="fit",se = "innovdrift")
plot(fc.clust1)


lc.model.clust2<- lca(demog.clust2.suave,interpolate = TRUE)
fc.clust2 <- forecast.lca(lc.model.clust2,50,jumpchoice="fit",se = "innovdrift")
plot(fc.clust2)

lc.model.clust3<- lca(demog.clust3.suave,interpolate = TRUE)
fc.clust3 <- forecast.lca(lc.model.clust3,50,jumpchoice="fit",se = "innovdrift")
plot(fc.clust3)

lc.model.clust4<- lca(demog.clust4.suave,interpolate = TRUE)
fc.clust4 <- forecast.lca(lc.model.clust4,50,jumpchoice="fit",se = "innovdrift")
plot(fc.clust4)


fc.total.agr <- fc.clust1$rate$`Cluster 1` +fc.clust2$rate$`Cluster 2`+fc.clust3$rate$`Cluster 3`+fc.clust4$rate$`Cluster 4`


plot(fc.clust2$e0,xlab="Año",ylab="e_x")
plot(log(fc.total.agr[,1]))

```

```{r, eval=FALSE, include=FALSE}

quartz(title="PCoA",12,6)
par(mfrow=c(2,2),oma=c(5,2,2,2),xpd=NA)

plot(log(fc.total.agr[,1]),type="l",col="green3",main="Comparación predicciones en 2015",xlab="Edad",ylab="log(qx)")
lines(log(fc.total$rate$Total[,1]),col="Red3")

plot(log(fc.total.agr[,6]),type="l",col="green3",main="Comparación predicciones en 2020",xlab="Edad",ylab="log(qx)")
lines(log(fc.total$rate$Total[,6]),col="Red3")

plot(log(fc.total.agr[,11]),type="l",col="green3",main="Comparación predicciones en 2025",xlab="Edad",ylab="log(qx)")
lines(log(fc.total$rate$Total[,11]),col="Red3")

plot(log(fc.total.agr[,16]),type="l",col="green3",main="Comparación predicciones en 2030",xlab="Edad",ylab="log(qx)")
lines(log(fc.total$rate$Total[,16]),col="Red3")

legend(-45,-15,ncol=2,legend=c("Clústers agregados","Modelo total"),col=c("green3","red3"),lty=c(1,1), 
         text.font=4,bty="n",cex=1.2)



legend(10,-3,legend=c("Clústers agregados","Modelo total"),col=c("green3","red3"),lty=c(1,1), 
         text.font=4,bty="n",cex=1.2)

legend(10,-3,legend=c("Clústers agregados","Modelo total"),col=c("green3","red3"),lty=c(1,1), 
         text.font=4,bty="n",cex=1.2)

legend(10,-3,legend=c("Clústers agregados","Modelo total"),col=c("green3","red3"),lty=c(1,1), 
         text.font=4,bty="n",cex=1.2)

legend(10,-3,legend=c("Clústers agregados","Modelo total"),col=c("green3","red3"),lty=c(1,1), 
         text.font=4,bty="n",cex=1.2)

```


```{r}


#ax y bx
xtable(cbind(lc.model.total$ax,lc.model.total$bx,
             lc.model.clust1$ax,lc.model.clust1$bx,
             lc.model.clust2$ax,lc.model.clust2$bx,
             lc.model.clust3$ax,lc.model.clust3$bx,
             lc.model.clust4$ax,lc.model.clust4$bx))
#kt
xtable(cbind(lc.model.total$kt,
      lc.model.clust1$kt,
      lc.model.clust2$kt,
      lc.model.clust3$kt,
      lc.model.clust4$kt))

mean(lc.model.total$residuals$y)
mean(lc.model.clust1$residuals$y)
mean(lc.model.clust2$residuals$y)
mean(lc.model.clust3$residuals$y)
mean(lc.model.clust4$residuals$y)


```